ACORDAO-COMPLETO-2446673

ACÓRDÃO 4071/2020 ATA 47/2020 - PLENÁRIO

VISTOS, relatados e discutidos estes autos de representação formulada pelo subprocurador-geral do Ministério Público junto ao TCU Lucas Rocha Furtado a respeito de possíveis riscos relacionados ao ambiente de negócios do comércio internacional dos produtos agropecuários brasileiros.
ACORDAM os ministros do Tribunal de Contas da União, reunidos em sessão extraordinária do Plenário, ante as razões expostas pela relatora, e com fundamento nos arts. 235 e 237, inciso VII, do Regimento Interno do TCU, em:
9.1. não conhecer da presente documentação como representação, por não atender aos seus requisitos de admissibilidade;
9.2. dar ciência desta deliberação ao representante e ao relator das contas do Presidente da República relativas ao exercício de 2020;
9.3. arquivar os autos.

Representação acerca de possíveis riscos ao ambiente de negócios do comércio internacional dos produtos agropecuários brasileiros.

Ministério da Agricultura, Pecuária e Abastecimento e Ministério das Relações Exteriores.

3. Interessados/Responsáveis: não há.

13.1. Ministros presentes: José Mucio Monteiro (Presidente), Walton Alencar Rodrigues, Benjamin Zymler, Augusto Nardes, Aroldo Cedraz, Raimundo Carreiro, Ana Arraes (Relatora), Bruno Dantas e Vital do Rêgo.
13.2. Ministros-Substitutos presentes: Augusto Sherman Cavalcanti, Marcos Bemquerer Costa, André Luís de Carvalho e Weder de Oliveira.

ANA ARRAES

Adoto como relatório a instrução da Secretaria de Controle Externo da Agricultura e do Meio Ambiente, que contou com a anuência de seu corpo dirigente (peças 7 a 9) :
"INTRODUÇÃO
1.	Cuidam os autos de representação de iniciativa do Subprocurador-Geral do Ministério Público junto ao TCU (MPTCU) , Lucas Rocha Furtado, a respeito de possíveis riscos que, em suas palavras, 'o alinhamento automático do governo Bolsonaro com o presidente derrotado nas eleições americanas, Donald Trump, pode acarretar ao ambiente de negócios do comércio internacional dos produtos agropecuários brasileiros' (peça 1, p. 4) .
2.	Em seu pedido (peça 1, p. 1 e 8) , o representante requer ao Tribunal que conheça desta representação a fim de que, no cumprimento de suas competências constitucionais de controle, ' (...) adote urgentes e aprofundadas providências com o objetivo de avaliar a gestão das políticas de apoio ao agronegócio brasileiro, mediante as ações de controle que entender adequadas junto ao Ministério da Agricultura e ao Ministério das Relações Exteriores'.
3.	Além disso, o Subprocurador-Geral solicita que a presente representação seja encaminhada ao relator das contas do Presidente da República relativas ao exercício de 2020, para fins do disposto nos arts. 228, inciso II, e 224, do RITCU (peça 1, p. 8) .
HISTÓRICO
4.	O representante do Parquet especializado alega que seu pedido foi motivado por publicação, de 9/11/2020, no site eletrônico do Jornal Estadão intitulada: 'Agronegócio brasileiro teme governo de Joe Biden nos Estados Unidos' (peça 2, p. 1-3) . Essa publicação sustenta que o setor agropecuário, representado pelo ex-ministro da Agricultura, Blairo Maggi, um dos maiores produtores de soja do mundo, 'pede moderação a Bolsonaro para manter a China como maior comprador do País' (peça 2, p. 2) .
5.	Segundo o representante, corrobora essa análise a avaliação de José Pio Borges, presidente do conselho do Centro Brasileiro de Relações Internacionais (Cebri) e ex-presidente do Banco Nacional de Desenvolvimento Econômico e Social (BNDES) , divulgada também pelo Jornal Estadão no 9/11/2020 e intitulada: 'Política de Biden para meio ambiente deve afetar Brasil, dizem analistas' (peça 3) .
6.	Diante dessa situação, o Subprocurador-Geral argumenta que, para exercer adequadamente o controle externo, o Tribunal deve avaliar a gestão das políticas e ações do poder públicos em apoio ao agronegócio nacional por meio de auditorias operacionais, in verbis:
Com efeito, para exercer adequadamente o controle externo, a competência do Tribunal de Contas da União, especificamente nos termos definidos no art. 71, 	inciso III, da Constituição, insere em sua esfera de atuação realizar auditorias nas unidades dos Poderes Legislativo, Judiciário e Executivo, inclusive com enfoque operacional  (sic) , ou seja, é encargo do TCU avaliar a gestão das políticas e ações do poder públicos em apoio ao agronegócio nacional (peça 1, p. 4-5) .
7.	Por fim, alega ser imprescindível diante desses potenciais prejuízos macroeconômicos para o agronegócio brasileiro que esse contexto seja levado ao relator das contas da Presidência da República relativas ao exercício de 2020:
Nessas condições, entendo imprescindível levar todo o contexto ao conhecimento do relator das contas a serem apresentadas pelo Presidente da República relativas ao exercício de 2020, de modo a se permitir ao Tribunal conceber um quadro global da situação, que detém potencial para impactar o resultado das contas do país neste exercício (peça 1, p. 7) .
	EXAME DE ADMISSIBILIDADE
8.	O MPTCU possui legitimidade para representar ao Tribunal, consoante o inciso VII do art. 237 do Regimento Interno do TCU c/c o art. 84 da Lei 8.443/1992 e o art. 6º, inciso XVIII, alínea 'c', da LC 75/1993.
9.	No entanto, a análise da peça inicial demonstra que a representação não preenche todos os requisitos de admissibilidade constantes no art. 235 do RITCU e no art. 103, § 1º, da Resolução - TCU 259/2014, haja vista não estar acompanhada de quaisquer indícios de irregularidade ou ilegalidade, mas tão somente opiniões jornalísticas sobre possível risco nas relações internacionais do país.
10.	Além de não constar irregularidade ou ilegalidade, o atendimento ao pedido do subprocurador-geral pressupõe, a rigor, deflagrar uma auditoria operacional, realidade que jamais poderá prescindir de adequada avaliação frente às prioridades do controle externo e à disponibilidade de recursos do Tribunal.
11.	Registra-se que, de acordo com o art. 15, inciso I, alínea 'j', do Regimento Interno do TCU, compete privativamente ao Plenário, dirigido pelo Presidente do Tribunal, deliberar originariamente sobre realização de fiscalizações em unidades da Presidência da República, categoria que abrange os Ministérios desconcentrados. Ademais, conforme art. 244 desse Regimento Interno, as auditorias, acompanhamentos e monitoramentos obedecerão a plano de fiscalização elaborado pela Presidência, em consulta com os relatores das listas de unidades jurisdicionadas, e aprovado pelo Plenário em sessão de caráter reservado.
12.	Tal entendimento consta das razões do Acórdão 2714/2019-TCU-Plenário, Relator Ministro Benjamin Zymler, apreciado na Sessão de 20/11/2019, a saber:
O MPTCU não consta do rol de legitimados para solicitar realização de auditorias ao Tribunal, consoante inteligência do art. 71, inciso IV da Constituição Federal; art. 38, inciso I da Lei 8.443/1992; e arts. 1º, inciso II, 231 e 232 do Regimento Interno do TCU; e a dicção do art. 81, inciso I, da Lei 8.443/1992, interpretada à luz da Constituição, não abrange a solicitação para realizar fiscalizações nas unidades administrativas da União.
13.	Por fim, além da decisão acima citada, esse mesmo entendimento foi expresso pelo Tribunal em diversos outros julgados, como nos Acórdão 2668/2019-TCU-Plenário e 1293/2020-TCU-Plenário, Relator Ministro Benjamin Zymler; 516/2020-TCU-Plenário, Relator Ministro-Substituto Augusto Sherman; 999/2020-TCU-Plenário, 1001/2020-TCU-Plenário, 2338/2020-TCU-Plenário e 2339/2020-TCU-Plenário,  Relator Ministro Raimundo Carreiro. 
CONCLUSÃO
14.	Diante dessas ponderações, conclui-se que, por inexistência de indícios de irregularidade ou de ilegalidade, deve-se emitir juízo negativo de admissibilidade acerca da representação ora sob análise, sem prejuízo de notificar o representante (RITCU, art. 179, § 6°) para que reformule o seu pedido, caso logre colher e apresentar esses elementos de convicção.
15.	Ademais, o MPTCU não consta do rol de legitimados para solicitar realização de auditorias ao Tribunal, a qual é competência privativa do Plenário, após consulta com os relatores das listas de unidades jurisdicionadas e elaboração de plano de fiscalização, conforme exposto nos itens 10 a 13. 
16.	Por fim, salienta-se que, em tese, a representação poderia ser causa para início de fiscalização operacional, caso fosse acompanhada de suficientes indícios concernentes à irregularidade ou a ilegalidade nas ações do Presidente da República.
PROPOSTA DE ENCAMINHAMENTO
17.	Ante o exposto, submetem-se os autos à consideração superior, propondo:
	a) não conhecer da presente manifestação do MPTCU como representação, por não estar acompanhada de indícios concernente à irregularidade ou ilegalidade, conforme prescreve o art. 237, parágrafo único, do Regimento Interno do TCU e o art. 103, § 1º, da Resolução - TCU 259/2014;
	b) determinar o arquivamento deste processo com fundamento no parágrafo único do art. 235 do Regimento Interno do TCU e no art. 105 da Resolução - TCU 259/2014;
	c) dar ciência ao representante e ao relator das contas da Presidência da República relativas ao exercício de 2020."
	É o relatório.

não há.

Não atuou.

REPRESENTAÇÃO. POSSÍVEIS RISCOS AO AMBIENTE DE NEGÓCIOS DO COMÉRCIO INTERNACIONAL DOS PRODUTOS AGROPECUÁRIOS BRASILEIROS. AUSÊNCIA DE IRREGULARIDADES A ENSEJAR A ATUAÇÃO DO TCU. NÃO CONHECIMENTO. ARQUIVAMENTO.

REPRESENTAÇÃO (REPR)

Secretaria de Controle Externo da Agricultura e do Meio Ambiente (SecexAgroAmbiental).

Trata-se de representação de iniciativa do subprocurador-geral do Ministério Público junto ao TCU (MPTCU) Lucas Rocha Furtado a respeito de possíveis riscos relacionados ao ambiente de negócios do comércio internacional dos produtos agropecuários brasileiros.
Pede o douto procurador que este Tribunal adote providências com o objetivo de avaliar a gestão das políticas de apoio ao agronegócio brasileiro, mediante a realização de ações de controle junto ao Ministério da Agricultura e ao Ministério das Relações Exteriores, e que a presente representação seja encaminhada ao relator das contas do Presidente da República relativas ao exercício de 2020, para fins do disposto nos arts. 224 e 228, inciso II, do Regimento Interno do TCU (RITCU) .
Conforme apontou a Secretaria de Controle Externo da Agricultura e do Meio Ambiente, apesar de o membro do Parquet possuir legitimidade para representar a esta Corte de Contas, nos termos do inciso VII do art. 237 do RITCU c/c o art. 84 da Lei 8.443/1992 e o art. 6º, inciso XVIII, alínea "c", da LC 75/1993, a peça inicial por ele apresentada não preenche os requisitos de admissibilidade constantes no art. 235 do Regimento Interno e no art. 103, § 1º, da Resolução TCU 259/2014, haja vista não estar acompanhada de quaisquer indícios da irregularidade ou ilegalidade alegada, não podendo, portanto, ser conhecida. 
No que tange ao pedido formulado para a realização de ações de controle junto aos citados ministérios, esclareço que compete privativamente ao Plenário desta Casa deliberar originariamente sobre o tema, conforme o art. 15, inciso I, alínea "j", do RI.
Destarte, concluo pelo não conhecimento da presente representação e seu arquivamento, sem prejuízo de que a deliberação adotada seja encaminhada ao relator das contas do Presidente da República relativas ao exercício de 2020, conforme solicitado pelo subprocurador-geral Lucas Rocha Furtado.
	Ante o exposto, VOTO por que seja aprovada a minuta de deliberação que submeto a este Colegiado.
TCU, Sala das Sessões Ministro Luciano Brandão Alves de Souza, em 8 de dezembro de 2020.
ANA ARRAES 
Relatora